【裁判字號】    99,上訴,324
【裁判日期】    990331
【裁判案由】    偽造文書等
【裁判全文】
臺灣高等法院刑事判決                 99年度上訴字第324號
上  訴  人  臺灣士林地方法院檢察署檢察官
上  訴  人
即  被  告  甲○○
選任辯護人  劉敏卿  律師
上列上訴人因被告犯偽造文書等案件，不服臺灣士林地方法院98
年度訴字第20號，中華民國98年11月17日第一審判決（起訴案號
：臺灣士林地方法院檢察署97年度偵字第3774、10939號），提
起上訴，本院判決如下：
    主  文
上訴駁回。
    事  實
一、甲○○自民國80年7月間起至96年8月間止，在ING安泰人壽
    保險股份有限公司（址設臺北市○○區○○路1段176號8樓
    ，下稱安泰人壽公司）位於臺北市○○○路○段34號3樓之世
    新營業處，陸續擔任保險業務員、處經理等職位，負責對外
    招攬保險、向客戶收取保險費及處理保單質押借款等保險相
    關業務，為從事業務之人。緣其為取得業務發展獎金、佣金
    ，及達到虛增保險業績之目的，竟因其與乙○○間為專科同
    學，乙○○對其較具有信賴關係之機會，分別基於詐欺及行
    使偽造私文書之犯意，利用其任職之便，自95年7月7日起至
    96 年6月15日止，在臺北地區，分別為以下之行為：
  (一)、甲○○於95年7月7日、95年8月14日、96年1月20日等日，
      明知並未得到乙○○、丙○○（即乙○○之妻）之同意或
      授權簽署任何保單文件，竟先後在上開時日，分別基於行
      使偽造私文書之犯意並意圖為自己不法之所有，偽以乙○○、丙○○之名義，在如附表一編號1、4、9等3份安泰人
      壽公司保單之「保戶權益確認書」與「人身保險要保書」
      等文書上，各次接續偽簽如附表四編號1、3、7所示之乙○○與丙○○之署押，並填寫要保人、被保險人姓名、受
      益人等內容，以示乙○○、丙○○為要保人，丙○○為被
      保險人向安泰人壽公司投保，再分別用事先已同意由甲○○以渠等名義與客戶簽訂保單以創造業績，惟實際上未經
      手此等業務之業務員郭仲德、林惠玲、莊麗蟬等人名義，
      作為上開3份保單之承辦業務員，以之充作郭仲德等人之
      績效，分別持向安泰人壽公司辦理投保行使之，均足以生
      損害於乙○○、丙○○及安泰人壽公司對於保險契約管理
      之正確性，並同時致安泰人壽公司陷於錯誤，核發予郭仲
      德、林惠玲、莊麗蟬等人如附表一編號3、8、10所示之佣
      金。郭仲德、林惠玲、莊麗蟬等人於取得佣金後，即轉交
      甲○○，甲○○以此方式計詐得新臺幣（下同）12萬7,74
      2元。
  (二)、甲○○另於96年1月22日及同年6月15日，亦明知並未得到
      乙○○之同意或授權簽署任何保單文件，竟分別基於行使
      偽造私文書之犯意並意圖為自己不法之所有，於上開時日
      ，先後偽以乙○○之名義，各在如附表一編號11、12等2
      份安泰人壽公司保單（附表一編號11係一份保單上有2險
      種，實際上僅有一份保單，起訴書誤認此部分有2份保單
      ，應予敘明）之「保戶權益確認書」、「人身保險要保書
      」、「保戶權益暨誠信行銷確認書要保人聲明同意事項」
      與「靈活理財變額保險要保書」等文書上，各次接續偽簽
      如附表四編號8、9之乙○○署押，並填寫要保人、被保險
      人姓名、受益人等內容，以示乙○○為要保人及被保險人
      向安泰人壽公司投保，再分別用事先已同意由甲○○以渠
      等名義與客戶簽訂保單以創造業績，惟實際上未經手此等
      業務之業務員郭仲德、胡湘穎、莊麗蟬等人名義，作為上
      開2份保單之承辦業務員，以之充作郭仲德等人之績效，
      持向安泰人壽公司辦理投保行使之，均足以生損害於乙○○及安泰人壽公司對於保險契約管理之正確性。惟嗣分別
      因被保險人乙○○並未完成體檢及核保過程中因本案案發
      ，而未詐得如順利核保可得之佣金約8萬3,000元。
  (三)、甲○○復於95年8月14日、95年9月12日各以如附表一編號
      1及4所示偽造之丙○○03、04編號保單與安泰人壽公司成
      立之保險契約，向安泰人壽公司辦理變更保障額，而分別
      基於行使偽造私文書之犯意，在附表一編號2、6之「保險
      單契約內容變更／復效／復繳暨保險單補發申請書」要保
      人及被保險人欄位上，各次接續偽簽如附表四編號2、5所
      示之乙○○、丙○○之署押，並填寫要保人、被保險人姓
      名、變更後保障額金額等內容，以示乙○○為要保人，丙○○為被保險人，向安泰人壽公司申請變更，偽造之丙○○03、04編號保單與安泰人壽公司成立保險契約之保險金
      額，持向安泰人壽公司辦理行使之，足以生損害於乙○○
      、丙○○及安泰人壽公司對於保險契約管理之正確性；甲○○嗣於95年9月29日在附表一編號7所示之支票簽收單上
      ，偽簽如附表四編號6所示之乙○○署押，取得安泰人壽
      公司因降低附表一編號1及4所示偽造之丙○○03、04編號
      之保單金額而退回降低保額後已溢繳之保險費（金額詳見
      附表一偽造丙○○03、04編號保單之備註欄所示）；其復
      於95年9月14日、同年2月6日，明知並未得到乙○○、丙○○之同意或授權簽署任何文件，而分別基於行使偽造私
      文書之犯意於附表二編號1、2所示之「保險單質借款約定
      書」上，各次接續偽簽如附表四編號10、11所示之乙○○
      、丙○○署押，並填寫保單借款資料等內容，先後持以向
      安泰人壽公司辦理質押借款，均足以損害乙○○、丙○○
      及安泰人壽公司對於保單借款資料管理之正確性；其又於
      96年2月13日在附表二編號3所示之支票簽收單上，偽簽如
      附表四編號12所示之乙○○署押，並向安泰人壽公司提出
      行使，足以生損害於乙○○及安泰人壽公司支票資料管理
      之正確性，並同時使安泰人壽公司將甲○○以上述附表二
      編號2所示文件所貸之借款金額6萬元支票，交付與甲○○
      收受。
  (四)、甲○○再於95年8月14日，亦明知並未得到乙○○、丙○○同意或授權簽署任何文件，竟基於行使偽造私文書之犯
      意，在附表一編號5「傳統壽險保險費自行繳費/自動轉帳
      /信用卡申請暨約定書」之文件，填寫其所有臺北富邦銀
      行城東分行帳號，並偽簽如附表四編號4所示之乙○○署
      押後，向安泰人壽公司提出行使，佯以要保人乙○○之名
      義以銀行轉帳方式支付保費，足以生損害於乙○○及安泰
      人壽公司對申請自動轉帳文件管理之正確性。
  (五)、嗣因丙○○於96年間，認所繳保費過多，向安泰人壽公司
      詢問其保險契約，始知上情。
二、案經安泰人壽公司告訴及臺北市政府警察局內湖分局報告臺
    灣士林地方法院檢察署檢察官偵查起訴。
    理  由
壹、程序方面：按被告以外之人於審判外之陳述，雖不符前4條
    之規定，而經當事人於審判程序同意作為證據，法院審酌該
    言詞陳述或書面陳述作成時之情況，認為適當者，亦得為證
    據；當事人、代理人或辯護人於法院調查證據時，知有第15
    9條第1項不得為證據之情形，而未於言詞辯論終結前聲明異
    議者，視為有前項之同意；刑事訴訟法第159條之5定有明文
    。此乃第159條第1項所容許，得作為證據之例外規定之一。
    經查，檢察官、被告及辯護人就本判決下引之證據，均表示
    同意作為證據(見本院卷第32背面-33背面頁)，復於言詞辯
    論終結前，均未聲明異議，是依上開說明，自均有證據能力
    。
貳、實體事項：
  一、上訴人即被告於甲○○言詞辯論期日未到場，其於原審固
      坦承於事實欄所載之時、地，分別在如附表四編號1至12
      所示文件之偽造欄位上偽造乙○○、丙○○之署押後，先
      後持附表四編號1至12所示文件以為行使之事實，然矢口
      否認有何詐欺取財之犯行，並辯稱：伊只是幫客戶規劃生
      存儲蓄險，都是站在客戶的立場規劃；伊雖然有拿到不到
      10 萬元的佣金，但第一時間也都被公司扣走，且伊之職
      位為處經理，年薪超過200萬元，不可能為了不到10萬元
      的佣金犯詐欺罪，伊只是一時便宜行事，並沒有任何不良
      企圖，而伊用業務員郭仲德、林惠玲、莊麗嬋、胡湘穎之
      名義簽訂保單，是因為伊跟其等說好，如果有業績可以掛
      在其等名下，可以讓其等通過業績考核，伊並未有詐領佣
      金之故意云云。選任辯護人於本院為被告辯護稱：被告於
      偵查中坦承犯行，而被告犯後所得不高，被害人受損金額
      不大，且證照亦經保險公司取銷，生活困苦，是無力繳納
      原判決之罰金，本件應體恤被告因職業關係及業績壓力有
      些許期待不可能，請酌減其刑以勵自新等語。經查：
    (一)、被告於上揭時、地有在如附表一編號1、2、4、5 、6、
        7、9、11、12及附表二編號1、2、3所示之「保戶權益
        確認書」、「人身保險要保書」、「保險單契約內容變
        更/復效/復繳暨保險單補發申請書」、「傳統壽險保險
        費自行繳費/自動轉帳/信用卡申請暨約定書」、「保險
        單契約內容變更/復效/復繳暨保險單補發申請書」、「
        保戶權益暨誠信行銷確認書要保人聲明同意事項」、「
        靈活理財變額保險要保書」、「支票簽收單」、「保險
        單借款約定書」等文件（上開文件遭偽造署押之欄位及
        數量詳見附表四）分別偽造如附表四編號1至12所示被
        害人乙○○、丙○○之署押並持之以行使等節，業經被
        告於偵查及原審審理中坦白承認（見他字卷第220-227
        頁；原審卷第122-125頁），核與證人即被害人乙○○
        、丙○○於偵查中所指述：如附表一編號1、2 、4、5
        、6、7、9、11、12及附表二編號1、2、3所示之「保戶
        權益確認書」、「人身保險要保書」、「保險單契約內
        容變更/復效/復繳暨保險單補發申請書」、「傳統壽險
        保險費自行繳費/自動轉帳/信用卡申請暨約定書」、「
        保險單契約內容變更/復效/復繳暨保險單補發申請書」
        、「保戶權益暨誠信行銷確認書要保人聲明同意事項」
        、「靈活理財變額保險要保書」、「支票簽收單」、「
        保險單借款約定書」等文件上之署押均非其2人所為，
        其2人亦未授權予被告代為簽名行為等語之情(見他字卷
        第217-227頁)，及證人即前安泰人壽公司職員郭仲德於
        警詢中所證：其並未實際經手乙○○、丙○○之保單等
        語(見他字卷第102頁)；證人即前安泰人壽公司職員林
        惠玲於警詢中所證：伊並未實際經手丙○○之保單，惟
        曾經領一筆佣金給被告，但佣金是哪一筆伊已經忘記等
        語(見他字卷第104頁)；證人即安泰人壽公司職員莊麗
        嬋於警詢中所證：被告雖係其夫，但其並未實際經手丙○○之保單等詞(見他字卷第109頁)；證人即前安泰人
        壽公司職員胡湘穎於警詢中所證：伊不認識乙○○、丙○○夫妻，也未實際經手其等之保單等語(見他字卷第
        106頁)，徵之上開證人所證互核一致，復有如附表四編
        號1至12所示文件附卷可稽(見他字卷第24-29、67-71、
        34-39、40、75-7 9、81、14-19、46-51、52-57、60-6
        5、72、12、13頁)，是以被告上開自白與事實相符，堪
        予採信。
    (二)、次查，被告用事先已同意由其以其等名義與客戶簽訂保
        單以創造業績，惟實際上未經手此等業務之業務員郭仲
        德、林惠玲、莊麗蟬等人名義，簽訂如附表一編號1、4
        、9所示之3份保單（即偽造之丙○○03、04、05等3份
        保單），並持之向安泰人壽公司辦理投保，經安泰人壽
        公司核保後，分別發給郭仲德、林惠玲、莊麗蟬如附表
        一編號3、8、10所示之佣金共12萬7,742元，復由其等
        將收受之佣金交由被告取得等情，亦經被告於原審審理
        中坦白承認（見原審卷第128頁），復有卷附之郭仲德
        、林惠玲、莊麗蟬之薪津發放名義表影本各1紙可稽（
        見他字卷第第21、31、43頁）。至被告在原審審理中雖
        以前揭情詞置辯，否認有詐欺取財犯行。然被告於原審
        審理中明確供稱：伊知道伊有偽簽之行為，及偽簽前述
        保單等文件均未經過乙○○等人之授權；及郭仲德、林
        惠玲、莊麗蟬三人所領得之佣金共12萬7,742元均係交
        由伊取得，屬於伊之所得...以乙○○、丙○○之安泰
        人壽保險公司向公司辯理質押借款，未經過乙○○、丙○○同意等語（見原審卷第120、121、128、130頁），
        可知被告既未經乙○○、丙○○同意，即以其保單辦理
        借款以繳納編號9、10之保單，再徵之保險契約亦未經
        當事人之同意，足見附表一編號1、4、9之3份丙○○保
        單，係被告在明知未經乙○○、丙○○2人授權之情形
        下，偽造署押，以不知情之郭仲德、林惠玲、莊麗蟬等
        業務員名義簽訂，並以此偽造之保單文件向安泰人壽公
        司辦理投保，而使安泰人壽公司誤認為乙○○、丙○○
        2人確有投保，並予以核發而被告因此詐得佣金共12萬
        7,742元，則被告具有為自己不法所有之意圖，且對安
        泰人壽公司施以詐術，使安泰人壽公司陷於錯誤甚明。
        其上開所辯，委不足採。
    (三)、復查，關於被告甲○○以犯罪事實欄一(二)所示之方式，
        即偽以乙○○之名義，在附表一編號11、12所示之時間
        ，以偽造之乙○○2份保單持向安泰人壽公司辦理核保
        ，惟嗣因被保險人乙○○並未完成體檢及核保過程中因
        本案案發，而未經安泰人壽公司核保乙節，亦經被告甲○○於原審審理中坦認，復有保件取消通知書影本在卷
        足憑(見他字卷第58-59頁)，且關於附表一編號11當初
        被告交由安泰人壽公司審核究係1份或2份文件，及此附
        表一編號11、12所示之保單若安泰人壽公司核保，被告
        可得之保險佣金為何等節，被告於原審審理中另供稱：
        附表一編號11乙○○06保險金額400萬元之保單屬PNEL
        型險種，如果經安泰人壽保險公司核保的話，佣金是8
        ％，是保費的8％，如果成交，第一年的保費伊不知道
        多少錢，保額如果為10萬元，保費約8千元，如果30萬
        元保額，保費約2萬4千元；及附表一編號11乙○○07編
        號保險金額300萬元之保單屬PLS2型之險種，佣金是第
        一年保費的24％，第一年之保費約10萬元出頭；及附表
        一編號11雖有06、07兩個保單編號，但實際上僅簽立1
        份保單等語（見原審卷第131-132頁），核與告訴代理
        人趙美華於原審中所陳：附表一編號11所示之偽造乙○○保單，當初是填了1份內容的資料，但因同時有投保2
        個險種，所以我們編了2個保險契約書，成立2個保險契
        約，所以才將確認書與要保書重複影印，被告當初提出
        確實是同1份要保書等語(見原審卷第132頁)大致相符，
        復有卷附之附表一編號11、12「保戶權益確認書」、「
        人身保險要保書」、「保戶權益暨誠信行銷確認書要保
        人聲明同意事項」、「靈活理財變額保險要保書」（見
        他字卷第46-52頁、60-65頁）可知附表一編號11之保險
        險種確為400萬元之PNEL型與保險金額300萬元之保單
        PLS2型之險種，附表一編號12之保單險種為保費金額為
        8萬8,000元之ULB險種，及卷附前開之郭仲德、林惠玲
        、莊麗蟬之薪津發放名義表影本各1紙上所記載關於PLS
        2險種首年之獎金匯率確為24％，ULB險種之首年獎金匯
        率為38％可參，顯見附表一編號11確實僅有1份保單，
        而1份保單上成立2個險種之保險契約；且若附表一編號
        11、12之保險契約成立，依照上開說明被告可得之佣金
        ，附表一編號11部分約為4萬9,600元（計算式：25,600
        +24,000=49,600），附表一編號12部分約為3萬3,400元
        。故被告若以附表一編號11、12之偽造乙○○06、07、
        08保單持向安泰人壽公司投保成功者其可詐得之佣金約
        為8萬3,000元，故被告此部分詐欺未遂之金額為8萬3,0
        00元乙情堪予認定。至於被告上訴意旨辯稱乙○○與伊
        係多年好友，其就理賠申請無意見，卻又否認授權之說
        ，前後矛盾，且保險契約之利益係乙○○及家人享有，
        伊無詐欺意圖，亦無得利之事實云云，辯護人以被告有
        期待不可能為被告置辯。然證人乙○○、丙○○就附表
        一所示之保險契約未授權被告訂定及簽名，業經證人乙○○、丙○○於原審證述明確，縱被告曾為乙○○辦理
        5次理賠申請及契約變更，然此均屬原已成立有效之契
        約，核與本案係屬新成立之契約無涉。而被告因本案新
        成立之保險契約可獲得利益，已如上述，被告辯稱無得
        利之情，亦與事實不符。末查，保險契約係屬高度屬人
        性之契約，果未經被保險人之同意即可任意由第三人以
        推定之意思而成立，將有有道德上之風險，是對於不得
        偽造署押而訂立保險契約之違法性之認識，不能與其業
        績之壓力相提並論，是被告所為自非無期待可能性，辯
        護人上開所為辯護難認有據，附此敘明。
    (四)、綜上所述，被告甲○○確有以附表一編號1至12號及附
        表二編號1至3號所示之犯罪方式，在附表四編號1至12
        號所示之文件，偽造被害人乙○○、丙○○之署押後，
        並進而為行使偽造私文書及詐欺取財既遂與詐欺取財未
        遂之犯行，本件事證明確，被告上揭犯行均堪予認定，
        應予依法論科。
  二、論罪科刑部分：
    (一)、按「保戶權益確認書」、「人身保險要保書」、「保戶
        權益暨誠信行銷確認書要保人聲明同意事項」與「靈活
        理財變額保險要保書」等文書為要保人與被保險人向保
        險公司投保所需交付，表示其要保及知悉相關權益之意
        思表示文書；「保險單契約內容變更／復效／復繳暨保
        險單補發申請書」等文書為要保人與被保險人向保險公
        司申請變更保險契約內容時所需交付，表示其欲變更保
        險契約約定內容之意思表示文書；「支票簽收單」則係
        支票受領人向發票人表示已收受支票之意思通知文書；
        「保險單質借款約定書」則係要保人與被保險人向保險
        公司表達欲以保單借款之意思文書；「傳統壽險保險費
        自行繳費/自動轉帳/信用卡申請暨約定書」之文書，係
        表彰投保之保戶向保險公司表示願以自動轉帳或信用卡
        轉帳之方式繳納保險金額之意思文書，性質上均屬私文
        書。核被告所為，犯罪事實欄一(一)之部分，係犯3次刑
        法第216條、210條行使偽造私文書罪及3次刑法第339
        條第1項之詐欺取財罪；關於犯罪事實欄一(二)之部分，
        係犯2次刑法第216條、210條行使偽造私文書罪及2次刑
        法第339條第3項、第1項之詐欺取財未遂罪；關於犯罪
        事實欄一(三)之部分，係犯6次刑法第216條、210條行使
        偽造私文書罪；關於犯罪事實欄一(四)之部分，係犯刑法
        第216條、210條行使偽造私文書罪。又被告偽造如附表
        四編號1至12文件名稱欄所示文書之低度行為，均為行
        使之高度行為所吸收，不另論罪。另被告在附表四編號
        1至12偽造欄位上偽造署押之行為，亦均為偽造文書之
        部分行為不另論罪。再者，被告在附表四編號1至5、7
        至11所示文件所為各偽造署押之行為，均有時間及空間
        之緊密關聯性，均各具有接續犯之單純一罪關係，應分
        別僅論以一罪。再被告持如附表一編號11、12所示之偽
        造保單文件，持向安泰人壽公司辦理投保行使，惟嗣分
        別因被保險人乙○○並未完成體檢及核保過程中因本案
        案發，而未詐得如順利核保可得之佣金約8萬3,000元部
        分之犯行，均係未遂犯，而各依刑法第25條第2項之規
        定減輕其刑。被告上開所為如犯罪事實欄一(一)至(四)所示
        之行使偽造私文書犯行、詐欺取財既遂犯行、詐欺取財
        未遂犯行，犯意個別，行為互殊，應予分論併罰，共17
        罪（行使偽造私文書罪12罪，詐欺取財罪3罪，詐欺取
        財未遂罪2罪）。
    (二)、原審以被告罪證明確，適用刑法第216條、第210條、第
        339條第1項、第3項、第25條第2項、第41條第1項前段
        、第51條第5款，並審酌被告之犯罪動機係為取得保險
        佣金、增加保險業績，而被告犯後坦承部分犯行，與被
        害人乙○○、丙○○願原諒被告，及被告生活情況、智
        識程度，及其前無任何前科紀錄，素行良好等一切情狀
        ，分別量處如附表三編號一至四所示之刑，並均諭知易
        科罰金之折算標準。另除96年6月15日所為如附表一編
        號12所示之行使偽造私文書、詐欺取財未遂犯行外，餘
        均符合中華民國九十六年罪犯減刑條例第2條第1項第3
        款之規定者，分別減刑如附表三編號一至四所示，並均
        諭知易科罰金之折算標準；復就上開各罪得減之刑與未
        能減刑之宣告刑，定其應執行刑，再依依司法院釋字第
        662號解釋意旨，就定應執行刑諭知易科罰金之折算標
        準。並說明附表四編號1至12所示之偽造署押，應依刑
        法第219條之規定，諭知沒收。附表四編號1至12文件名
        稱所示之文書，已交付安泰人壽公司收執，非被告所有
        ，而此等文書性質上亦非屬違禁物，不另為沒收之諭知
        。經核認事用法均無違誤，被告上訴否認有詐欺情事，
        並指原判決懲罰太重，就被告行為涉有詐欺情事，已詳
        述如上，而刑之量定，為求個案裁判之妥當性，法律賦
        予法院裁量之權。量刑輕重，屬為裁判之法院得依職權
        自由裁量之事項，苟其量刑已以行為人之責任為基礎，
        並斟酌刑法第57條各款所列情狀，在法定刑度內，酌量
        科刑，如無偏執一端，致明顯失出失入情形，即不得就
        量刑部分遽指為不當或違法。原判決認定上訴人犯上開
        各罪，已依上訴人之責任為基礎，審酌刑法第57條各款
        規定事項，而為量刑理由，經核亦未逾法定刑度，被告
        指量刑太重云云，均無理由。檢察官上訴意旨另指，被
        告矢口否認有詐欺犯行，飾詞狡辯，其犯後態度不佳，
        且未賠償被害人安泰人壽保險股份有限公司所受之損害
        ，原審所量刑度太輕之情，除與卷證資料不符外，指責
        原判決量刑不當部分亦無理由，均應予駁回。
、無罪部分：
  一、公訴意旨另指：被告甲○○於95年8月14日，在附表一編
      號5「傳統壽險保險費自行繳費/自動轉帳/信用卡申請暨
      約定書」之文件，填寫其所有臺北富邦銀行城東分行帳號
      ，並偽簽乙○○、丙○○之署押，佯以要保人乙○○之名
      義以銀行轉帳方式支付保費，以詐取安泰人壽公司為獎勵
      保戶以自動轉帳方式支付保費，回饋之百分之1保費，惟
      因扣款未成功而未遂（即如附表一編號5所示），而認被
      告甲○○此部分所為另涉犯刑法第339條第3項、第1項之
      詐欺取財未遂罪嫌。
  二、按犯罪事實應依證據認定之，無證據不得認定其犯罪事實
      ；又不能證明被告犯罪者，應諭知無罪之判決，刑事訴訟
      法第154條第1項、第301條第1項分別定有明文。又刑事訴
      訟上所謂認定犯罪事實所憑之證據，無論其為直接或間接
      證據，其為訴訟上之證明，均須達於通常一般之人均不致
      有所懷疑，而得確信其為真實之程度，始得據為有罪之認
      定，若其關於被告是否犯罪之證明未能達此程度，而有合
      理懷疑之存在，致使無從形成有罪之確信，根據「罪證有
      疑，利於被告」之證據法則，即不得遽為不利被告之認定
      ，即謂證明有罪之證據倘尚未達到此一程度，而有合理懷
      疑存在時，即應為無罪之判決（最高法院76年台上字第
      4986號判例、92年度台上字第128號判例意旨參照）。
  三、公訴人認被告甲○○此部分之行為另涉有刑法第339條第3
      項、第1項之詐欺取財未遂罪嫌，無非係以被告有在附表
      一編號5所示之「傳統壽險保險費自行繳費/自動轉帳/ 信
      用卡申請暨約定書」，在附表四編號4所示之欄位偽簽乙○○署押，為其論據。訊據被告甲○○對於有在如附表一
      編號5所示之「傳統壽險保險費自行繳費/自動轉帳/信用
      卡申請暨約定書」填寫其所有之臺北富邦銀行城東分行帳
      號作為扣款帳戶，並在附表四編號4所示之欄位偽簽乙○○署押等節雖均坦承不諱，惟辯稱：用銀行帳戶扣繳保費
      ，是保險公司給保戶的優惠，與業務員無關；且這項優惠
      要第二年開始才能使用，本件並未開始扣款等語。
  四、經查，被告固確有在如附表一編號5所示之「傳統壽險保
      險費自行繳費/自動轉帳/信用卡申請暨約定書」填寫其所
      有之臺北富邦銀行城東分行帳號作為扣款帳戶，並在附表
      四編號4所示之欄位偽簽乙○○署押之行為（所涉行使偽
      造私文書部分犯行詳見犯罪事實一(四)所述），惟保險公司
      給予願意以自動轉帳方式繳款之保戶保費優惠，係為減省
      勞費並鼓勵以固定自動化轉帳之收費辦法，尚非特殊之收
      費手段或取得特殊之資格始能獲此優惠，然此優惠必須保
      戶約實際繳付保費時始能獲得，且係由保戶取得，非由保
      險仲介員獲取，是此部分難認被告有不法所有意圖。
  五、公訴人上訴意旨略以：乙○○、丙○○並不知上開自動轉
      帳之優惠，且轉帳之帳戶亦非乙○○所有，是足見被告有
      詐欺1%保費回饋之不法意圖已明，而被告未取得扣款回饋
      係因扣款失敗所致，非不構成犯罪云云。查本件扣款帳戶
      雖係被告所有，然既係用被告以偽造乙○○署押利用附表
      一編號2之保險契約質借6萬元以繳納保費，被告之目的當
      係在詐欺本件保險之業務佣金，而繳納保險金之方式，既
      係以保險公司所規定既有方式行使，且1%保費回饋金係保
      險公司既有之規定，自難認被告就有詐欺之犯意，是公訴
      人上訴意旨所指，亦難使本院認被告此部分該當於詐欺罪
      。
  六、綜上所述，此部分尚無法以公訴人所舉之證據，即遽認被
      告有公訴人所指之上開附表一編號5部分詐欺取財未遂犯
      行，此外，復查無其他積極之證據足資認定被告涉有公訴
      人所指之附表一編號5部分詐欺取財未遂犯行，應認被告
      無罪，原審為此部分無罪之判決，並無不當，檢察官上訴
      意旨所指各節，既不足採，其據以指摘原判決不當，求予
      撤銷改判，為無理由，應予駁回。
肆、被告經合法傳喚，無正當理由不到庭，爰不待其陳述逕行判
    決。
據上論斷，應依刑事訴訟法第371、368條，判決如主文。
本案經檢察官何明楨到庭執行職務。
中    華    民    國    99    年    3     月    31    日
                  刑事第二十二庭審判長法  官  郭雅美
                                      法  官  魏新國
                                      法  官  洪于智
以上正本證明與原本無異。
偽造文書罪部分如不服本判決，應於收受送達後10日內向本院提
出上訴書狀，其未敘述上訴之理由者並得於提起上訴後10日內向
本院補提理由書（均須按他造當事人之人數附繕本）「切勿逕送
上級法院」。
詐欺罪部分不得上訴。
                                      書記官  強梅芳
中    華    民    國    99    年    4     月    2     日
附錄本案論罪科刑法條全文
中華民國刑法第216條
（行使偽造變造或登載不實之文書罪）
行使第 210 條至第 215 條之文書者，依偽造、變造文書或登載
不實事項或使登載不實事項之規定處斷。
中華民國刑法第210條
（偽造變造私文書罪）
偽造、變造私文書，足以生損害於公眾或他人者，處 5 年以下
有期徒刑。
中華民國刑法第339條
（普通詐欺罪）
意圖為自己或第三人不法之所有，以詐術使人將本人或第三人之
物交付者，處 5 年以下有期徒刑、拘役或科或併科 1 千元以下
罰金。
以前項方法得財產上不法之利益或使第三人得之者，亦同。
前二項之未遂犯罰之。
附表一
┌───┬────┬────────────────┬──────────────┐
│保  單│時間及編│        犯罪方式                │       備         註        │
│      │號      │                                │                            │
├───┼────┼────────────────┼──────────────┤
│偽造羅│95.7.7  │在安泰人壽公司「保戶權益確認書」│1.以95.7.4. 安泰人壽公司交其│
│若云03│(編號1) │及「人身保險要保書」偽簽如附表四│  轉交乙○○編號03有效保險契│
│編號保│        │編號1 所示之乙○○、丙○○署押，│  約之滿期金67萬1,664 元支票│
│單（按│        │並持向安泰人壽公司辦理投保。    │  （票號QK0000000 )， 繳交此│
│保單編│        │                                │  偽造丙○○03保單之保費66萬│
│號為羅│        │                                │  2,510元。                 │
│若云身│        │                                │2.此部分因被告並未將所得款項│
│分證字│        │                                │  據為己有，故難認有不法所有│
│號＋03│        │                                │  之意圖，檢察官亦未就此起訴│
│）    │        │                                │  任何罪名。                │
│      ├────┼────────────────┼──────────────┤
│      │95.8.14 │「保險單契約內容變更/復效/復繳暨│1.由公司領回溢繳之保費33萬1,│
│      │(編號2) │保險單補發申請書」偽簽如附表四編│  255元。以上開退回之保費與 │
│      │        │號2 所示乙○○及丙○○署押，將偽│  95年9 月7 日以附表二編號1 │
│      │        │造羅若芸03保單之保障額由500 萬元│  所示之丙○○有效保單，質押│
│      │        │變更為250 萬元。                │  借款33萬2,000 元，計66萬3,│
│      ├────┼────────────────┤  255 元，充作乙○○另筆03有│
│      │95.9.5  │被告自業務員郭仲德處收取安泰人壽│  效、已到期之保險契約（該份│
│      │(編號3) │公司核發之偽造丙○○03保單之業務│  保險契約未列在附表一、二中│
│      │        │佣金7 萬9,501 元。              │  ）滿期金，交乙○○、丙○○│
│      │        │                                │  簽收。                    │
│      │        │                                │2.此部分因被告並未將所得款項│
│      │        │                                │  據為己有，故難認有不法所有│
│      │        │                                │  之意圖，檢察官亦未就此起訴│
│      │        │                                │  任何罪名。                │
├───┼────┼────────────────┼──────────────┤
│偽造羅│95.8.14 │安泰人壽公司「保戶權益確認書」及│                            │
│若云04│(編號4) │「人身保險要保書」偽簽如附表四編│                            │
│編號保│        │號3 所示乙○○、丙○○署押，並持│                            │
│單（按│        │向安泰人壽公司投保。            │                            │
│保單編├────┼────────────────┼──────────────┤
│號為羅│95.8.14 │「傳統壽險保險費自行繳費/自動轉 │                            │
│若云身│(編號5) │帳/ 信用卡申請暨約定書」偽簽如附│                            │
│分證字│        │表四編號4所示乙○○署押。       │                            │
│號＋04├────┼────────────────┼──────────────┤
│）    │95.9.12 │「保險單契約內容變更/復效/復繳暨│1.領回退回溢領保費1 萬2,021 │
│      │(編號6) │保險單補發申請書」偽簽如附表四編│  元。                      │
│      │        │號5 所示乙○○及丙○○署押，將偽│2.此部分檢察官並未起訴任何罪│
│      │        │造羅若芸04保單之保障額由90萬元變│  名。                      │
│      │        │更為80萬元。                    │                            │
│      │        │                                │                            │
│      │        │                                │                            │
│      │        │                                │                            │
│      ├────┼────────────────┤                            │
│      │95.9.29 │95年9 月29日「支票簽收單」偽簽如│                            │
│      │(編號7) │附表四編號6 所示乙○○簽名，領取│                            │
│      │        │安泰人壽公司簽發之QK0000000 號面│                            │
│      │        │額1 萬2,021 元之支票。          │                            │
│      ├────┼────────────────┤                            │
│      │95.10.05│詐得業務員林惠玲轉交之佣金2萬5,4│                            │
│      │(編號8) │41元。                          │                            │
│      │        │                                │                            │
├───┼────┼────────────────┼──────────────┤
│偽造羅│96.1.20 │安泰人壽公司「保戶權益既誠信行銷│1.於96.2.13.以乙○○編號02  │
│若云05│(編號9) │確認書」及「靈活理財變額保險要保│  有效保單質押借款6 萬元，繳│
│編號保│        │書」偽簽如附表四編號7所示丙○○ │  交偽造丙○○05保單之保費6 │
│單（按│        │署押，並持向安泰人壽公司投保。  │  萬元。                    │
│保單編├────┼────────────────┤                            │
│號為羅│96.3.5. │自業務員莊麗蟬處收取，因偽造羅若│                            │
│若云身│(編號10)│云05保單，由安泰人壽公司核發之業│                            │
│分證字│        │務佣金2 萬2,800 元。            │                            │
│號＋05│        │                                │                            │
│）    │        │                                │                            │
│      │        │                                │                            │
│      │        │                                │                            │
│      │        │                                │                            │
├───┼────┼────────────────┼──────────────┤
│偽造董│96.1.22 │在安泰人壽公司1 份「保戶權益確認│1.以業務員郭仲德、胡湘穎名義│
│至成06│(編號11)│書」及「人身保險要保書」偽簽如附│  簽約，持向安泰人壽公司投保│
│、07編│        │表四編號8 所示乙○○署押，持向安│  ，惟因逾期未完成體檢而遭安│
│號等之│        │泰人壽公司投保（因該份保單包含2 │  泰人壽取消。              │
│1 份保│        │險種，故安泰人壽公司編為06、07號│2.此份保單若經安泰人壽公司核│
│單（按│        │之保單）。                      │  保，可詐得之佣金數額約為4 │
│保單編│        │                                │  萬9,600 元（計算式：25,600│
│號為董│        │                                │  +24,000=49,600）。        │
│至成身│        │                                │                            │
│份證字│        │                                │                            │
│號＋06│        │                                │                            │
│、07）│        │                                │                            │
├───┼────┼────────────────┼──────────────┤
│偽造董│96.6.15 │在安泰人壽公司「保戶權益暨誠信行│1.以業務員莊麗蟬名義簽約，惟│
│至成08│(編號12)│銷確認書要保人聲明同意事項」及「│  於核保過程中，因本案案發而│
│編號保│        │靈活理財變額保險要保書」偽簽如附│  取消。                    │
│單（按│        │表四編號9 所示乙○○署押，並持向│2.此份保單若經安泰人壽公司核│
│保單編│        │安泰人壽公司投保。              │  保，可詐得之佣金數額約為3 │
│號為董│        │                                │  萬3,400 元。              │
│至成身│        │                                │                            │
│份證字│        │                                │                            │
│號＋08│        │                                │                            │
│）    │        │                                │                            │
├───┼────┴────────────────┴──────────────┤
│備  註│一、為保護被害人乙○○與丙○○，保單編號中關於此2 人之身份證字號部分，均│
│      │    不予揭露。                                                          │
│      │二、被告在上開文件上詳細之偽造署押欄位及數量詳見附表四。                │
└───┴────────────────────────────────────┘
 附表二
┌───┬────┬────────────────┬──────────────┐
│保  單│時間及編│         犯罪方式               │         備         註      │
│      │號      │                                │                            │
├───┼────┼────────────────┼──────────────┤
│有效之│95.9.4  │「保險單借款約定書」偽簽如附表四│1.此部分之事實與附表一編號2 │
│丙○○│(編號1) │編號10所示丙○○署押，以丙○○編│  、3 所示之備註欄記載部分相│
│編號01│        │號01有效保單質押借款，於95年9 月│  關。                      │
│保單（│        │7 日貸得33萬2,000 元。          │2.此部分因被告並未將所得款項│
│按保單│        │                                │  據為己有，故難認有不法所有│
│編號為│        │                                │  之意圖，檢察官亦未就此起訴│
│丙○○│        │                                │  任何罪名。                │
│身分證│        │                                │                            │
│字號＋│        │                                │                            │
│01）  │        │                                │                            │
├───┼────┼────────────────┼──────────────┤
│有效之│96.2.6  │在「保險單借款約定書」上偽簽如附│1.於96.2.13.以乙○○編號02有│
│乙○○│(編號2) │表四編號11所示乙○○署押，以董至│  效保單質押借款6 萬元，繳交│
│編號02│        │成編號02有效保險單，質押借款6 萬│  偽造丙○○05保單之保費6 萬│
│保單（│        │元。                            │  元。                      │
│按保單├────┼────────────────┤2.此部分因被告無不法所有之意│
│編號為│96.2.13 │96年2 月13日在「支票簽收單」偽簽│  圖，故檢察官並未對此起訴詐│
│乙○○│(編號3) │如附表四編號12所示乙○○之署押領│  欺罪（見起訴書所犯法條部分│
│身分證│        │取所貸得之6 萬元支票（支票號碼QK│  之記載）。                │
│字號＋│        │106726）。                      │                            │
│02）  │        │                                │                            │
├───┼────┴────────────────┴──────────────┤
│備  註│一、為保護被害人乙○○、丙○○，保單編號中關於此2 人身份證字號部分，不予│
│      │    揭露。                                                              │
│      │二、被告在上開文件上詳細之偽造署押欄位及數量詳見附表四。                │
└───┴────────────────────────────────────┘
附表三
┌──┬────┬──────────────────┐
│編號│犯罪事實│            主     文               │
├──┼────┼──────────────────┤
│一  │事實欄一│甲○○犯行使偽造私文書罪，參罪，各處│
│    │、(一)所示│有期徒刑肆月，如易科罰金，均以新台幣│
│    │犯罪事實│壹仟元折算壹日，均各減為有期徒刑貳月│
│    │        │，如易科罰金，均以新台幣壹仟元折算壹│
│    │        │日。如附表四編號1 、3 、7 部分所示之│
│    │        │偽造署押，均沒收。又犯詐欺取財罪，參│
│    │        │罪，各處有期徒刑肆月，如易科罰金，均│
│    │        │以新台幣壹仟元折算壹日，均各減為有期│
│    │        │徒刑貳月，如易科罰金，均以新台幣壹仟│
│    │        │元折算壹日。                        │
├──┼────┼──────────────────┤
│二  │事實欄一│又犯行使偽造私文書罪，處有期徒肆月，│
│    │、(二)所示│如易科罰金，以新台幣壹仟元折算壹日，│
│    │犯罪事實│減為有期徒刑貳月，如易科罰金，以新台│
│    │        │幣壹仟元折算壹日。如附表四編號8 部分│
│    │        │所示之偽造署押，均沒收。又犯詐欺取財│
│    │        │未遂罪，處有期徒刑參月，如易科罰金，│
│    │        │以新台幣壹仟元折算壹日，減為有期徒刑│
│    │        │壹月又拾伍日，如易科罰金，以新台幣壹│
│    │        │仟元折算壹日。又犯行使偽造私文書罪，│
│    │        │處有期徒刑肆月，如易科罰金，以新台幣│
│    │        │壹仟元折算壹日。如附表四編號9 部分所│
│    │        │示之偽造署押，均沒收。又犯詐欺取財未│
│    │        │遂罪，處有期徒刑參月，如易科罰金，以│
│    │        │新台幣壹仟元折算壹日。              │
├──┼────┼──────────────────┤
│三  │事實欄一│又犯行使偽造私文書，陸罪，各處有期徒│
│    │、(三)所示│刑肆月，如易科罰金，均以新台幣壹仟元│
│    │犯罪事實│折算壹日，均各減為有期徒刑貳月，如易│
│    │        │科罰金，均以新台幣壹仟元折算壹日。如│
│    │        │附表四編號2 、5 、6 、10、11、12部分│
│    │        │所示之偽造署押，均沒收。            │
├──┼────┼──────────────────┤
│四  │事實欄一│又犯行使偽造私文書罪，處有期徒刑肆月│
│    │、(四)所示│，如易科罰金，以新台幣壹仟元折算壹日│
│    │犯罪事實│，減為有期徒刑貳月，如易科罰金，以新│
│    │        │台幣壹仟元折算壹日。如附表四編號4 部│
│    │        │分所示之偽造署押，均沒收。          │
└──┴────┴──────────────────┘
附表四  應沒收之偽造署押及數量
┌──┬──────────┬──────┬────────┐
│編號│文件名稱            │偽造之欄位  │偽造之署押、數量│
├──┼──────────┼──────┼────────┤
│1   │安泰人壽公司「保戶權│被保險人簽章│「丙○○」署押共│
│    │益確認書」、「人身保│欄          │  貳枚          │
│    │險要保書」（附表一編│            │                │
│    │號1 部分）          ├──────┼────────┤
│    │                    │要保人簽章欄│「乙○○」署押共│
│    │                    │            │  貳枚          │
├──┼──────────┼──────┼────────┤
│2   │安泰人壽公司保險契約│被保險人簽章│「丙○○」署押壹│
│    │暨保險單補發申請書（│            │  枚            │
│    │附表一編號2 部分）  ├──────┼────────┤
│    │                    │要保人簽章欄│「乙○○」署押壹│
│    │                    │            │  枚            │
├──┼──────────┼──────┼────────┤
│3   │安泰人壽公司「保戶權│被保險人簽章│「丙○○」署押共│
│    │益確認書」、「人身保│欄          │  貳枚          │
│    │險要保書」（附表一編├──────┼────────┤
│    │號4 部分）          │要保人簽章欄│「乙○○」署押共│
│    │                    │            │  貳枚          │
├──┼──────────┼──────┼────────┤
│4   │安泰人壽公司傳統壽險│「要保人同意│「乙○○」署押  │
│    │保險費自行繳費/ 自動│簽章欄」及「│  共貳枚        │
│    │轉帳/ 信用卡申請暨約│代付應繳保費│                │
│    │定書（附表一編號5 部│之金額機構資│                │
│    │分）                │料欄」      │                │
│    │                    │            │                │
├──┼──────────┼──────┼────────┤
│5   │安泰人壽公司保險契約│被保險人簽章│「丙○○」署押壹│
│    │內容變更/ 復效/ 復繳│欄          │ 枚             │
│    │暨保險單補發申請書（├──────┼────────┤
│    │附表一編號6 部分）  │要保人簽章欄│「乙○○」署押壹│
│    │                    │            │  枚            │
├──┼──────────┼──────┼────────┤
│6   │95年9 月29日支票簽收│支票簽收人欄│「乙○○」署押壹│
│    │單（附表一編號7 部分│            │  枚            │
│    │）                  │            │                │
├──┼──────────┼──────┼────────┤
│7   │安泰人壽公司「保戶權│「被保險人簽│「丙○○」署押共│
│    │益確認書」、「人身保│章欄」及「要│  肆枚          │
│    │險要保書」（附表一編│保人簽章欄」│                │
│    │號9 部分）          │            │                │
│    │                    │            │                │
├──┼──────────┼──────┼────────┤
│8   │安泰人壽公司「保戶權│「被保險人簽│「乙○○」署押  │              第220頁
│    │益確認書」、「人身保│章欄」及「要│  共肆枚        │
│    │險要保書」（附表一編│保人簽章欄」│                │
│    │號11部分）          │            │                │
│    │                    │            │                │
│    │                    │            │                │
├──┼──────────┼──────┼────────┤
│9   │安泰人壽公司「保戶權│「被保險人簽│「乙○○」署押  │              第220頁
│    │益暨誠信行銷確認書要│章欄」及「要│  共肆枚        │
│    │保人聲明同意事項」、│保人簽章欄」│                │
│    │「靈活理財變額保險要│            │                │
│    │保書」（附表一編號12│            │                │
│    │部分）              │            │                │
│    │                    │            │                │
├──┼──────────┼──────┼────────┤
│10  │保險單借款約定書（附│借款人（要保│「丙○○」署押  │              第221頁
│    │表二編號1部分）     │人）簽章欄及│  共參枚        │
│    │                    │同意人（被保│                │
│    │                    │險人）簽章欄│                │
├──┼──────────┼──────┼────────┤
│11  │保險單借款約定書（附│借款人（要保│「乙○○」署押  │                220頁
│    │表二編號2部分）     │人）簽章欄及│  共貳枚        │
│    │                    │同意人（被保│                │
│    │                    │險人）簽章欄│                │
├──┼──────────┼──────┼────────┤
│12  │96年2 月13日支票簽收│支票簽收人欄│「乙○○」署押  │              第220頁
│    │單，票號：QK 0000000│            │  壹枚          │
│    │號（附表二編號3 部分│            │                │
│    │）                  │            │                │
└──┴──────────┴──────┴────────┘

司法院資訊處製作；財團法人民間司法改革基金會備份。
